ACORDAO-COMPLETO-2479445

ACÓRDÃO 216/2022 ATA 3/2022 - PLENÁRIO

VISTOS, relatados e discutidos estes autos de Monitoramento da determinação contida no item 9.4 do Acórdão 2772/2020-TCU-Plenário, proferido no TC Processo 015.889/2018-1, processo de solicitação do Congresso Nacional formulada pela Comissão de Fiscalização Financeira e Controle (CFFC) da Câmara dos Deputados, com base na Proposta de Fiscalização e Controle (PFC) 140/2017, de autoria do Deputado Expedito Netto, no sentido da realização de fiscalização no Contrato 015/INEX/004/2017, celebrado entre o Município de Pinheiro/MA e a Empresa Florescer Distribuidora de Livros Educacionais Ltda. (CNPJ 08.286.688/0001-20) , decorrente de processo de inexigibilidade de licitação, com aplicação de recursos do Fundeb;
ACORDAM os Ministros do Tribunal de Contas da União, reunidos em sessão do Plenário, em:
9.1. substituir a determinação contida no subitem 9.4 do Acórdão 2772/2020-TCU-Plenário pela seguinte recomendação:
9.1.1. recomendar ao Ministério da Educação e ao Fundo Nacional de Desenvolvimento da Educação, com fundamento no art. 39, incisos I e III, da Lei 14.113/2020, que elaborem orientações técnicas voltadas para apoiar Estados e Municípios nas aquisições de livros didáticos custeadas por recursos do Fundeb, a fim de que esses Entes Públicos possam instituir mecanismos com o objetivo de mitigar os riscos de elevação ou engessamento de preços, de direcionamento a determinados títulos/coleções e fornecedores, bem como de aquisições desvinculadas das efetivas necessidades pedagógicas, ante a exclusividade de comercialização, inclusive relativa, atribuída pelas editoras a determinadas distribuidoras e livrarias;
9.2. determinar ao Ministério da Educação e ao Fundo Nacional de Desenvolvimento da Educação que, no prazo de 90 dias, avaliem as possibilidades de implementação da recomendação constante do item 9.1.1 retro, apresentando justificativas circunstanciadas caso tal implementação não seja considerada viável, conveniente ou oportuna; 
9.3. dar continuidade ao presente monitoramento; e
9.4. informar ao Ministério da Educação e ao Fundo Nacional de Desenvolvimento da Educação sobre a prolação deste Acórdão.

Monitoramento da determinação acerca da elaboração de estudos técnicos voltados para formular mecanismos a serem adotados nas aquisições de livros didáticos realizadas por Estados e Municípios com recursos federais.

Ministério da Educação (MEC); Fundo Nacional de Desenvolvimento da Educação (FNDE).

3. Interessados/Responsáveis: não há.

13.1. Ministros presentes: Bruno Dantas (na Presidência), Benjamin Zymler, Augusto Nardes, Jorge Oliveira e Walton Alencar Rodrigues.
13.2. Ministro-Substituto convocado: Augusto Sherman Cavalcanti (Relator).
13.3. Ministro-Substituto presente: Marcos Bemquerer Costa.

AUGUSTO SHERMAN

Adoto, como relatório, a instrução elaborada e aprovada no âmbito da SecexEducação (peças 11/12) .
"Cuidam os autos de processo de monitoramento da determinação contida no subitem 9.4 do Acórdão 2772/2020-TCU-Plenário, proferido no âmbito do TC Processo 015.889/2018-1, de relatoria do Min. Augusto Sherman Cavalcanti, acerca da elaboração de estudos técnicos voltados para formular mecanismos a serem adotados nas aquisições de livros didáticos realizadas por estados e municípios com recursos federais.
Visão geral do objeto
O presente monitoramento foi instaurado em decorrência da determinação contida no subitem 9.4 do Acórdão 2772/2020-TCU-Plenário (peça 3) , direcionada ao Ministério da Educação (MEC) e ao Fundo Nacional de Desenvolvimento da Educação (FNDE) . 
A determinação que deu origem ao presente monitoramento foi proferida no âmbito do TC Processo 015.889/2018-1, que tratou de solicitação do Congresso Nacional formulada pelo Presidente da Comissão de Fiscalização Financeira e Controle (CFFC) da Câmara dos Deputados, com base na Proposta de Fiscalização e Controle (PFC) 140/2017, de autoria do Deputado Expedito Netto, com o objetivo de realizar fiscalização no Contrato 015/INEX/004/2017, celebrado entre o Município de Pinheiro/MA e a empresa Florescer Editora e Distribuidora de Livros Educacionais Ltda. (CNPJ 08.286.688/0001-20) , decorrente de processo de inexigibilidade de licitação e custeado com recursos do Fundo de Manutenção e Desenvolvimento da Educação Básica e de Valorização dos Profissionais da Educação (Fundeb) .
A referida proposta de fiscalização trouxe como principais justificativas os seguintes aspectos, entre outros: a) o Contrato 15/2017 celebrado entre o Município de Pinheiro/MA e a empresa Florescer Editora e Distribuidora de Livros Educacionais Ltda., no valor de R$ 1.829.467,00  - custeado com recursos do Fundeb -, teve como origem um processo de inexigibilidade de licitação, baseado em suposta exclusividade da fornecedora para oferta dos livros didáticos; b) os livros objeto do referido contrato teriam sido adquiridos por valores superiores aos comercializados pela editora na internet, o que caracterizaria superfaturamento; e c) os livros adquiridos não teriam sido entregues à Prefeitura ou não teriam sido distribuídos aos alunos. 
A análise de matéria foi realizada originalmente pela Secretaria de Controle Externo no Estado do Maranhão (Secex-MA) , que, após levantamentos de dados e diligências, entendeu não haver indícios de distorções na contratação examinada e propôs o arquivamento do processo.
O Ministro Relator divergiu do encaminhamento proposto, por entender que a questão necessitava de maior detalhamento no que se refere às questões que circundavam a solicitação encaminhada pelo Congresso Nacional, a saber: a) o enquadramento da despesa; b) a existência de processo com critérios definidos de escolha dos livros; c) a comprovação da exclusividade e os limites dessa exclusividade concedida pelas editoras à distribuidora contratada; d) a adequação dos preços praticados; e e) a comprovação da entrega do material.
Assim, os autos foram remetidos para a SecexEducação para aprofundamento da análise dessas questões e para que fosse colhida a manifestação do MEC sobre o processo e os riscos envolvidos na aquisição de livros por meio de inexigibilidade. 
No voto proferido pelo Ministro Relator (peça 4) , foram feitas as considerações a respeito das análises realizadas pela SecexEducação sobre os pontos supracitados. No caso em questão, foram encontradas falhas no processo de aquisição sob análise. 
Foi apontada violação ao contido no art. 26, parágrafo único, incisos II e III, da Lei 8.666/1993, que estabelece a necessidade de o gestor justificar a escolha do fornecedor e o preço praticado nas contratações fundamentadas em dispensa ou inexigibilidade de licitação. 
Foi verificado que houve aquisição de livros por valores superiores aos praticados no mercado, constituindo débito aos responsáveis. E não houve comprovação da entrega e da distribuição do material adquirido, o que ocasionou a imputação aos responsáveis do débito no valor total do contrato - R$ 1.829.467,00.
Dessa forma, entre as deliberações proferidas pelo Acórdão 2772/2020-TCU-Plenário, o processo foi convertido em tomada de contas especial, sendo autorizada a citação solidária dos responsáveis para ressarcimento do débito identificado (item 9.3) .
Além disso, a SecexEducação identificou indícios de fraude em cotações de preços relativas a licitações e contratações diretas envolvendo a empresa Florescer Editora e Distribuidora de Livros Educacionais Ltda. e outras empresas pertencentes ou vinculadas ao mesmo grupo econômico. 
O voto condutor no Ministro Relator destacou que a escolha do fornecedor, especialmente no caso da aquisição de livros, constitui ponto crítico no processo de inexigibilidade, em face do risco de que venham a ocorrer o direcionamento e a corrupção dos agentes públicos responsáveis. 
Foi ressaltado que os acordos comerciais estabelecidos entre editoras, distribuidoras e livrarias para definir exclusividade na oferta de livros têm significativo potencial de acarretar prejuízos ao erário, pois podem criar uma inviabilidade de competição 'artificial', que pode resultar ou no engessamento ou na elevação dos preços praticados nas aquisições de exemplares efetuadas pela Administração Pública. 
Ademais, foi pontuado que, quando somada a processos de escolha do fornecedor não precedidos da realização de estudos que estabeleçam critérios técnicos e econômicos para seleção do material a ser adquirido, essa situação eleva ainda mais o risco de direcionamento das compras, de corrupção dos agentes públicos envolvidos ou de realização de aquisições desvinculadas das efetivas necessidades pedagógicas. 
O voto proferido destacou que o caso concreto analisado evidenciou de forma contundente a materialização desses riscos, considerando a detecção de fortes indícios de sobrepreço, superfaturamento e direcionamento de licitações ou contratações diretas. 
Apesar de ter sido solicitado o pronunciamento do MEC sobre esse panorama, o Ministério não havia apresentado considerações específicas sobre o assunto. 
A SecexEducação admitiu a existência do problema, mas entendeu que não caberia determinar ao MEC ou ao FNDE que criassem regras adicionais para regular a opção dos gestores estaduais e municipais por adquirir obras com a utilização de recursos do Fundeb, tendo em vista o caráter subsidiário da fiscalização exercida pelo TCU no Fundo, a inadequação de se disciplinar uma categoria específica dos gastos passíveis de serem realizados com os respectivos recursos e o fato de que a instância federal já disponibiliza mecanismo estruturado de aquisição de livros por meio do Programa Nacional do Livro e do Material Didático (PNLD) .
No entanto, o Ministro Relator entendeu que o Tribunal não poderia deixar de adotar providências que induzissem à mitigação dos riscos apontados, até porque não se poderia descartar a possibilidade de que a aquisição de livros educacionais possa futuramente vir a se constituir no objeto de outros programas ou transferências voluntárias a serem executados pelo MEC. 
Dessa forma, o item 9.4 do Acórdão 2772/2020-TCU-Plenário proferiu a seguinte deliberação:
9.4. determinar ao Ministério da Educação e ao Fundo Nacional de Desenvolvimento da Educação que, no prazo de 180 dias, contados a partir da ciência, elaborem estudos técnicos voltados para formular mecanismos a serem adotados nas aquisições de livros didáticos realizadas por Estados e Municípios com recursos federais, a fim de mitigar os riscos de elevação ou engessamento de preços, de direcionamento a determinados títulos/coleções e fornecedores, bem como de aquisições desvinculadas das efetivas necessidades pedagógicas, ante a exclusividade de comercialização, inclusive relativa, atribuída pelas editoras a determinadas distribuidoras e livrarias, informando o resultado conclusivo ao Tribunal no mesmo prazo.
O atendimento a essa determinação é o objeto de verificação do presente monitoramento.
Metodologia
A verificação do cumprimento da deliberação se deu por meio de análise documental, a partir de informações encaminhadas pelo MEC/FNDE, por meio da documentação acostada à peça 10. 
Foram observados os padrões de monitoramento definidos pelo TCU, por meio da Portaria-Segecex 27, de 19/10/2009.
EXAME TÉCNICO
Deliberação
9.4. determinar ao Ministério da Educação e ao Fundo Nacional de Desenvolvimento da Educação que, no prazo de 180 dias, contados a partir da ciência, elaborem estudos técnicos voltados para formular mecanismos a serem adotados nas aquisições de livros didáticos realizadas por Estados e Municípios com recursos federais, a fim de mitigar os riscos de elevação ou engessamento de preços, de direcionamento a determinados títulos/coleções e fornecedores, bem como de aquisições desvinculadas das efetivas necessidades pedagógicas, ante a exclusividade de comercialização, inclusive relativa, atribuída pelas editoras a determinadas distribuidoras e livrarias, informando o resultado conclusivo ao Tribunal no mesmo prazo.
Manifestação do MEC/FNDE
O FNDE se manifestou por meio do Ofício 32811/2020/Cogef/Cgfse/Digef-FNDE, de 22/12/2020 (peça 10) . A Autarquia destacou que o acórdão sob análise tratou de indícios de irregularidades na execução de recursos federais oriundos do Fundeb e, por isso, apresentou esclarecimentos quanto aos procedimentos inerentes ao repasse, à gestão e à fiscalização/prestação de contas dos recursos transferidos por meio desse Fundo.
O FNDE informou que o Fundeb é de âmbito estadual (são 27 'Fundebs') e sua composição provém, principalmente, de uma cesta integrada por parte de impostos estaduais e transferências constitucionais, entre outros. Além disso, existe a complementação da União - que são valores oriundos de recursos federais - que é paga a determinados estados e municípios que não consigam, com recursos próprios, atingir o valor mínimo por aluno (VMAA) estipulado anualmente.
Assim, a Autarquia destacou que 'os recursos do Fundeb não são provenientes de um valor fixo repassado aos entes federados pelo FNDE. De maneira contrária, são recursos pertencentes aos próprios entes governamentais (...) e são repassados automaticamente às contas específicas dos Estados, Distrito Federal e Municípios' (peça 10, p. 2) .
O FNDE prosseguiu informando que 'a gestão dos recursos do Fundeb compete aos órgãos responsáveis pela Educação, no âmbito dos respectivos entes governamentais, sem quaisquer intervenções do FNDE/MEC'. Portanto, a responsabilidade pela aplicação dos recursos é dos poderes públicos locais, incumbindo-lhes, posteriormente, a prestação de contas aos órgãos de fiscalização e controle (peça 10, p. 2-3) .
A Autarquia ressaltou que a fiscalização e o controle referentes ao cumprimento da aplicação dos recursos do Fundeb competem aos Tribunais de Contas dos Estados e Municípios, onde houver, sem prejuízo da competência do Tribunal de Contas da União, no que se refere à complementação federal de recursos (peça 10, p. 3) .
O FNDE afirmou que, 'ainda que ocorra a complementação federal de recursos, uma vez se tratando de recursos repassados automaticamente, os quais sequer podem ser objeto de retenção sem que se infrinja o art. 160 da Constituição Federal de 1.988, a titularidade dos recursos do Fundeb pertence aos entes governamentais beneficiários' (peça 10, p. 3) .
Assim, segundo a Autarquia, a gestão dos recursos do Fundeb compete aos órgãos responsáveis pela educação no âmbito dos respectivos entes governamentais, sem quaisquer intervenções do MEC/FNDE, sendo que a responsabilidade pela aplicação dos recursos pertence aos poderes públicos locais. E, ainda, o fato de o repasse ser feito de forma automática, por força de mandamento constitucional, retira a titularidade da União em relação aos recursos federais aportados ao Fundo (peça 10, p. 4) .  
O FNDE assegurou que 'por força de disposição legal, os recursos possuem regras de aplicação específicas, sobre as quais a União não detém qualquer ingerência' (peça 10, p. 4) e frisou que, a princípio, com base nesses argumentos, não existe, no âmbito da legislação regulamentadora do Fundeb, previsão de competência fiscalizatória do FNDE/MEC sobre a utilização dos recursos repassados por meio do Fundo (peça 10, p. 3) .  
Dessa forma, especificamente quanto ao atendimento da deliberação proferida por meio do item 9.4 do Acórdão 2772/2020-TCU-Plenário, o FNDE concluiu que escapa às atribuições da Autarquia a elaboração de estudos técnicos voltados para formular mecanismos a serem adotados nas aquisições de livros didáticos realizadas por estados e municípios com recursos federais, especificamente no que tange precisamente ao Fundeb (peça 10, p. 4) .
Por fim, foi destacado que a atuação do FNDE/MEC em relação ao Fundeb consiste no acompanhamento das ações de âmbito nacional, no oferecimento de orientações técnicas, apoio a instituições e pessoas físicas e na realização de avaliações de resultados, na forma prevista no art. 30 da Lei 11.494/2007 (peça 10, p. 4) .
Análise do Atendimento da Deliberação
Em sua manifestação, o FNDE esclareceu que não possui competência fiscalizatória sobre os recursos do Fundeb, sendo de competência dos gestores locais a responsabilidade pela administração dos valores dos respectivos Fundos e dos tribunais de contas locais a competência para fiscalização e aplicação de tais recursos, sem prejuízo da jurisdição do TCU, no que se refere à complementação federal.     
Por entender que a titularidade dos recursos do Fundeb pertence aos entes governamentais beneficiários, a Autarquia entendeu que não cabe ao FNDE a elaboração de estudos técnicos voltados para formular mecanismos a serem adotados nas aquisições de livros didáticos feitas por estados e municípios com recursos federais, especificamente no que tange ao Fundo.
Na prática, a manifestação do FNDE teve como teor a discordância da determinação proferida à Autarquia por meio do subitem 9.4 do Acórdão 2772/2020-TCU-Plenário. As considerações apresentadas pelo FNDE levam à conclusão de que a deliberação direcionada à Autarquia seria improcedente, tendo em vista que não caberia ao FNDE adotar as medidas a ele impostas, considerando a falta de competência fiscalizatória sobre os recursos do Fundeb.
No trâmite de processos no TCU, ao discordar do conteúdo de deliberações proferidas a órgão/entidade, este/esta tem a prerrogativa de contestar o teor das decisões das quais discordam, por meio de interposição do recurso processual adequado. No caso em tela, o FNDE, mesmo discordando do conteúdo da determinação constante do subitem 9.4 do Acórdão 2772/2020-TCU-Plenário, não recorreu da decisão, tendo precluso tal direito. 
Se o FNDE não recorreu da decisão emanada no prazo previsto legalmente, mesmo discordando dela, não caberia alegar a inadequação da medida determinada, no momento da verificação de sua implementação. 
Acerca da jurisdição do MEC/FNDE sobre os recursos do Fundeb, ainda que a Autarquia não tenha competência fiscalizatória sobre esses valores, os normativos que regem o Fundo preveem a atuação do Ministério no sentido de orientar e prestar apoio técnico aos entes governamentais, no que se refere a aplicação dos recursos.
 A Lei 11.494, de 20/6/2007, que regulamentou o Fundeb até o ano de 2020, continha os seguintes dispositivos sobre esse ponto:
Art. 30.  O Ministério da Educação atuará:
I - no apoio técnico relacionado aos procedimentos e critérios de aplicação dos recursos dos Fundos, junto aos Estados, Distrito Federal e Municípios e às instâncias responsáveis pelo acompanhamento, fiscalização e controle interno e externo;
 (...) 
III - na divulgação de orientações sobre a operacionalização do Fundo e de dados sobre a previsão, a realização e a utilização dos valores financeiros repassados, por meio de publicação e distribuição de documentos informativos e em meio eletrônico de livre acesso público;
A Lei 14.113, de 25/12/2020, que regulamenta o Fundeb a partir do ano de 2021, trouxe, em seu art. 39, incisos I e III, dispositivos no mesmo sentido, com redação praticamente idêntica.
Então, verifica-se que tanto o regramento do antigo Fundeb quanto a regulamentação do novo Fundeb possuem dispositivos que estabelecem atuação do MEC, no sentido de prestar apoio técnico aos entes governamentais acerca de procedimentos e critérios de aplicação dos recursos do Fundo. Ao mesmo tempo, os normativos estipulam que o Ministério atuará na divulgação de orientações sobre a operacionalização do Fundo. 
Esses dispositivos legais amparam o conteúdo da deliberação feita por meio do subitem 9.4 do Acórdão 2772/2020-TCU-Plenário, que determinou que o MEC e o FNDE elaborassem estudos técnicos voltados para formular mecanismos a serem adotados nas aquisições de livros didáticos realizadas por estados e municípios com recursos federais. 
O atendimento pelo MEC e pelo FNDE à determinação poderia se enquadrar no apoio técnico prestado aos entes governamentais relacionado aos procedimentos e critérios de aplicação dos recursos do Fundeb e também na divulgação de orientações sobre a operacionalização do Fundo, sem que isso acarretasse a avocação da competência fiscalizatória dos recursos por parte do Ministério ou da Autarquia.
A partir da manifestação apresentada pelo MEC/FNDE, verifica-se que não foi cumprida a determinação contida no subitem 9.4 do Acórdão 2772/2020-TCU-Plenário, de relatoria do Min. Augusto Sherman Cavalcanti.
Contudo, entende-se que o não atendimento à deliberação deve ser relativizado no caso sob análise. Isso porque, segundo as informações prestadas pelo FNDE, a Autarquia deixou de atender a determinação recebida, por entender que o comando mandamental se referia especificamente à aplicação de recursos do Fundeb.
A situação analisada no TC Processo 015.889/2018-1, que deu origem ao Acórdão 2772/2020-TCU-Plenário, de fato, teve como origem a aplicação de recursos oriundos do Fundeb. As questões discutidas naquele processo tiveram como pano de fundo a execução de recursos do Fundo. 
Essa situação pode ter contribuído para o entendimento errôneo do MEC/FNDE, no sentido de que a determinação dissesse respeito à aplicação de recursos do Fundeb, de forma estrita, e, dessa forma, o Ministério e a Autarquia entenderam que estariam eximidos de tal responsabilidade, ainda que a deliberação sob análise tenha se referido a aquisição de livros didáticos realizadas por estados e municípios com recursos federais, de forma ampla. 
Pode ter contribuído para o entendimento do MEC/FNDE o fato de que, afora com recursos do Fundeb, os livros didáticos podem ser adquiridos por estados e municípios por meio do PNLD, programa gerido pelo governo federal já com mecanismos estruturados para essa finalidade, mesmo o voto condutor do Acórdão 2772/2020-TCU-Plenário tendo feito referência à possibilidade de a aquisição dos livros vir a ser objeto de outros programas ou outras formas de aquisição a serem executados pelo Ministério futuramente.
Especificamente quanto ao Fundeb, entende-se que o cumprimento da determinação pelo MEC/FNDE encontra amparo nos normativos do Programa, que estabelecem atuação do Ministério no sentido de prestar apoio técnico aos entes governamentais e de divulgar orientações referentes à aplicação dos recursos, conforme já destacado anteriormente. 
Considera-se que eventuais medidas nesse sentido contribuem especificamente para o aperfeiçoamento da gestão e dos programas e ações de governo, em termos de economicidade, eficiência e efetividade. Assim, salvo melhor juízo, entende-se que a deliberação em questão se amolda às características das recomendações expedidas pelo TCU, nos termos dos arts. 2º, inciso III, e 11, caput, da Resolução-TCU 315, de 22/4/2020. 
Dessa forma, entende-se que o teor da deliberação deve ser reiterado, mas, desta vez, em forma de recomendação. 
Diante do exposto, entende-se oportuno recomendar ao Ministério da Educação e ao Fundo Nacional de Desenvolvimento da Educação, com fundamento no art. 39, incisos I e III, da Lei 14.113/2020, que elaborem estudos técnicos voltados para formular mecanismos a serem adotados nas aquisições de livros didáticos realizadas por estados e municípios com recursos federais, a fim de mitigar os riscos de elevação ou engessamento de preços, de direcionamento a determinados títulos/coleções e fornecedores, bem como de aquisições desvinculadas das efetivas necessidades pedagógicas, ante a exclusividade de comercialização, inclusive relativa, atribuída pelas editoras a determinadas distribuidoras e livrarias.
Considerando que não seria possível estabelecer, nesta oportunidade, o momento propício para verificação da implementação da deliberação, caso venha a ser acatada pela unidade jurisdicionada, tendo em vista que dependerá de análise de situações que venham a ocorrer futuramente em casos de aquisição de livros didáticos por estados ou municípios, entende-se que não é necessária a fixação de monitoramento da medida. 
Além disso, tendo em vista que a recomendação proposta trata de reiteração de deliberação anteriormente direcionada às unidades jurisdicionadas, entende-se que pode ser dispensada a remessa da instrução para comentários dos gestores.  
CONCLUSÃO
O presente processo trata de monitoramento da determinação contida no subitem 9.4 do Acórdão 2772/2020-TCU-Plenário, prolatado no âmbito do TC Processo 015.889/2018-1, de relatoria do Min. Augusto Sherman Cavalcanti, cujo processo tratou de solicitação do Congresso Nacional com o objetivo de realizar fiscalização de contrato para aquisição de livros didáticos, decorrente de processo de inexigibilidade de licitação e custeado com recursos do Fundeb (item 3) .
Entre as deliberações emanadas pelo Acórdão 2772/2020-TCU-Plenário, foi proferida, no subitem 9.4, determinação para que o MEC e o FNDE elaborassem estudos técnicos voltados para formular mecanismos a serem adotados nas aquisições de livros didáticos realizadas por Estados e Municípios com recursos federais, a fim de mitigar os riscos de elevação ou engessamento de preços, de direcionamento a determinados títulos/coleções e fornecedores, bem como de aquisições desvinculadas das efetivas necessidades pedagógicas, ante a exclusividade de comercialização, inclusive relativa, atribuída pelas editoras a determinadas distribuidoras e livrarias (item 1) .
A partir da manifestação apresentada pelo MEC/FNDE, verifica-se que não foi cumprida a determinação contida no subitem 9.4 do Acórdão 2772/2020-TCU-Plenário (item 45) .
Porém, entende-se que o não atendimento à deliberação deve ser relativizado no caso em questão, considerando que o FNDE deixou de atender à determinação recebida por entender que o comando mandamental se referia especificamente à aplicação de recursos do Fundeb, sobre os quais a Autarquia não tem competência fiscalizatória (item 46) . 
Da análise da determinação proferida, entende-se que esta se amolda às características das recomendações expedidas pelo TCU. Assim, entende-se que a deliberação deve ser reiterada, mas, desta vez, em forma de recomendação, sem fixação de monitoramento da implementação da medida (itens 53 e 54) .
Por fim, entende-se que pode ser dispensada a remessa da instrução para comentários dos gestores, haja vista que a recomendação proposta trata de reiteração de deliberação anteriormente direcionada às unidades jurisdicionadas (item 55) .
PROPOSTA DE ENCAMINHAMENTO
Ante o exposto, submetem-se os autos à consideração superior, propondo:
considerar não cumprida a determinação contida no subitem 9.4 do Acórdão 2772/2020-TCU-Plenário, de relatoria do Min. Augusto Sherman Cavalcanti (item 45) ;
com fulcro no art. 11 da Resolução-TCU 315/2020, recomendar ao Ministério da Educação e ao Fundo Nacional de Desenvolvimento da Educação, com fundamento no art. 39, incisos I e III, da Lei 14.113/2020, que elaborem estudos técnicos voltados para formular mecanismos a serem adotados nas aquisições de livros didáticos realizadas por Estados e Municípios com recursos federais, a fim de mitigar os riscos de elevação ou engessamento de preços, de direcionamento a determinados títulos/coleções e fornecedores, bem como de aquisições desvinculadas das efetivas necessidades pedagógicas, ante a exclusividade de comercialização, inclusive relativa, atribuída pelas editoras a determinadas distribuidoras e livrarias (item 53) ;
informar ao Ministério da Educação e ao Fundo Nacional de Desenvolvimento da Educação do acórdão que vier a ser proferido, destacando que o relatório e o voto que fundamentam a deliberação ora encaminhada podem ser acessados por meio do endereço eletrônico www.tcu.gov.br/acordaos;
apensar o presente processo ao TC Processo 015.889/2018-1, conforme art. 36 c/c art. 37 da Resolução-TCU 259/2014."
	É o Relatório.

não há.

Não atuou.

MONITORAMENTO. RECURSOS DO FUNDEB. DETERMINAÇÃO RELACIONADA À FORMULAÇÃO DE MECANISMOS A SEREM ADOTADOS NAS AQUISIÇÕES DE LIVROS DIDÁTICOS POR ESTADOS E MUNICÍPIOS. NECESSIDADE DE REFINAMENTO DA MEDIDA. SUBSTITUIÇÃO DA DETERMINAÇÃO POR RECOMENDAÇÃO. CONTINUIDADE DO MONITORAMENTO.

MONITORAMENTO (MON)

Secretaria de Controle Externo da Educação, da Cultura e do Desporto (SecexEducação).

Trata-se de Monitoramento da determinação contida no item 9.4 do Acórdão 2772/2020-TCU-Plenário, proferido no TC Processo 015.889/2018-1, processo de solicitação do Congresso Nacional formulada pela Comissão de Fiscalização Financeira e Controle (CFFC) da Câmara dos Deputados, com base na Proposta de Fiscalização e Controle (PFC) 140/2017, de autoria do Deputado Expedito Netto, no sentido da realização de fiscalização no Contrato 015/INEX/004/2017, celebrado entre o Município de Pinheiro/MA e a Empresa Florescer Distribuidora de Livros Educacionais Ltda. (CNPJ 08.286.688/0001-20) , decorrente de processo de inexigibilidade de licitação, com aplicação de recursos do Fundeb.
2.	O referido item assim preceituou:
"9.4. determinar ao Ministério da Educação e ao Fundo Nacional de Desenvolvimento da Educação que, no prazo de 180 dias, contados a partir da ciência, elaborem estudos técnicos voltados para formular mecanismos a serem adotados nas aquisições de livros didáticos realizadas por Estados e Municípios com recursos federais, a fim de mitigar os riscos de elevação ou engessamento de preços, de direcionamento a determinados títulos/coleções e fornecedores, bem como de aquisições desvinculadas das efetivas necessidades pedagógicas, ante a exclusividade de comercialização, inclusive relativa, atribuída pelas editoras a determinadas distribuidoras e livrarias, informando o resultado conclusivo ao Tribunal no mesmo prazo."
3.	Em contextualização, tem-se que os trabalhos relacionados à solicitação da Comissão de Fiscalização Financeira e Controle (CFFC) da Câmara dos Deputados revelaram a ocorrência de indícios de direcionamento e superfaturamento nas aquisições de livros didáticos efetuadas pelo Município de Pinheiro com recursos do Fundeb. Como uma das possíveis causas do problema, em caráter estrutural, identificou-se a conjugação da realização de aquisições mediante inexigibilidade de licitação fundada em acordos de exclusividade estabelecidos entre editoras, distribuidoras e livrarias com a ausência de critérios técnicos e econômicos para seleção do material a ser adquirido no âmbito do programa. No voto que fundamentou o Acórdão 2772/2020-TCU-Plenário, assim me manifestei sobre a questão:
62.	Embora se deva admitir que o juízo acerca dos acordos comerciais estabelecidos entre editoras, distribuidoras e livrarias se situe na esfera de competência do Conselho Administrativo de Defesa Econômica, não se pode deixar de notar que esses acordos têm significativo potencial de acarretar prejuízos ao erário. Ou seja, esses arranjos criam uma inviabilidade de competição "artificial", que pode resultar ou no engessamento, ou na elevação dos preços praticados nas aquisições de livros efetuadas pela Administração Pública.
63.	Quando somada a processos de escolha do fornecedor não precedidos da realização de estudos que estabeleçam critérios técnicos e econômicos para seleção do material a ser adquirido, essa situação eleva ainda mais o risco de direcionamento das compras, de corrupção dos agentes públicos envolvidos ou de realização de aquisições desvinculadas das efetivas necessidades pedagógicas. Em suma, só para dar ainda mais clareza ao que se diz, a escolha de livro didático não-fundamentada feita pela Administração Pública pode ser induzida por empresas distribuidoras mal-intencionadas que detêm a exclusividade da revenda regional do livro, levando à aquisição por inexigibilidade de licitação a preços superfaturados, com o eventual excesso de valores sendo apropriado de forma ilícita pelas partes. Além do prejuízo financeiro aos cofres públicos, não se pode desprezar o prejuízo educacional, tão ou mais relevante, uma vez que sem a escolha fundamentada e justificada o livro pode ser de baixa qualidade prejudicando os alunos. [Grifo no original.]
4.	Por conseguinte, a determinação foi expedida com a finalidade de induzir o Ministério da Educação e o FNDE a elaborarem mecanismos gerais, aplicáveis por Estados e Municípios, para minimizar a possibilidade de ocorrência de irregularidades semelhantes.
5.	Na resposta à diligência de monitoramento, o FNDE concentrou-se em afirmar que, dadas as características do Fundeb fixadas na Lei 14.113/2020, não teria competência para intervir na gestão dos recursos correspondentes, nem para fiscalizar sua aplicação, motivo pelo qual não teria como dar cumprimento à determinação. O Ministério da Educação corroborou esse posicionamento, reencaminhando cópia das notas técnicas emitidas pelo FNDE a respeito do assunto (peça 13) .
6.	Por seu turno, a SecexEducação discordou do argumento de que faltaria competência para cumprir o comando desta Corte, tendo em vista que a Lei 14.113/2020 dispõe que:
"Art. 39.  O Ministério da Educação atuará:
I - no apoio técnico relacionado aos procedimentos e aos critérios de aplicação dos recursos dos Fundos, perante os Estados, o Distrito Federal e os Municípios e as instâncias responsáveis pelo acompanhamento, pela fiscalização e pelo controle interno e externo;
 (...) 
III - na divulgação de orientações sobre a operacionalização do Fundo e de dados sobre a previsão, a realização e a utilização dos valores financeiros repassados, por meio de publicação e distribuição de documentos informativos e em meio eletrônico de livre acesso público;" [grifo do Relator.]".
7.	Nessa esteira, a unidade técnica apontou que o cumprimento da determinação pelo MEC/FNDE encontra amparo nos normativos do programa, que estabelecem atuação do Ministério no sentido de prestar apoio técnico aos entes governamentais e de divulgar orientações referentes à aplicação dos recursos. Consequentemente, a instrução concluiu que a determinação não foi atendida, mas propôs relevar a falha por considerar que as unidades jurisdicionadas interpretaram o comando equivocadamente, entendendo que este se referia a atribuições de fiscalização.
8.	Por outro lado, a SecexEducação sugeriu alterar a determinação para recomendação, uma vez que a medida proferida pelo TCU pode ser enquadrada como providência voltada para o aperfeiçoamento da gestão e dos programas e ações de governo, em termos de economicidade, eficiência e efetividade, conforme disposição dos arts. 2º, inciso III, e 11, caput, da Resolução-TCU 315/2020. Adicionalmente, foi proposto dispensar-se a realização de monitoramento, já que a implementação da deliberação depende de análises de situações futuras e, portanto, não seria possível estabelecer o momento preciso para verificação de sua implementação.
9.	Concordo com a unidade técnica no sentido de que houve equívoco dos destinatários em interpretar que a determinação se relacionava à formulação de mecanismos de fiscalização a serem adotados pelo MEC e pelo FNDE para a coibir ocorrências análogas às observadas no Município de Pinheiro. Na verdade, o que se intentou foi que as unidades jurisdicionadas estudassem e divulgassem mecanismos passíveis de serem adotados por Estados e Municípios para garantir a lisura na aquisição de livros no âmbito do Fundeb.
10.	Nesse contexto, penso que se possa ajustar o comando para deixá-lo mais semelhante ao texto das atribuições legais do MEC previstas no art. 39 da Lei 14.113/2020, promovendo a seguinte substituição de expressões:
	- de: "elaborem estudos técnicos voltados para formular mecanismos a serem adotados nas aquisições de livros didáticos realizadas por Estados e Municípios com recursos federais, a fim de mitigar os riscos (...) ";
	- para: "elaborem orientações técnicas voltadas para apoiar Estados e Municípios nas aquisições de livros didáticos custeadas por recursos do Fundeb, a fim de que esses entes públicos possam instituir mecanismos com o objetivo de mitigar os riscos (...) ."
11.	Veja-se que a elaboração de orientações técnicas relacionadas à aplicação de recursos do Fundeb se constitui em atividade já plenamente consolidada na esfera de atribuições do MEC/FNDE. Como exemplo, cito o Manual de Orientação do Novo Fundeb (disponível em https://www.gov.br/fnde/pt-br/acesso-a-informacao/acoes-e-programas/financiamento/fundeb/ManualNovoFundeb2021.pdf, acesso em dezembro de 2021) , que, em seus capítulos 3 e 4, expede orientações quanto a movimentação de recursos, aplicações financeiras e despesas elegíveis. Nesse último caso, o Manual fornece orientações bastante detalhadas, conforme ilustrado nos excertos constantes das figuras a seguir, sem que se considere tal detalhamento como interferência na gestão dos entes subnacionais, vez que se trata do legítimo exercício da função de apoio técnico pela esfera federal. 
- Figura 1 (página 45 do manual) :
- Figura 2 (idem) :
12.	Com base nas razões expostas pela unidade técnica, também me manifesto de acordo com a proposição de se alterar a deliberação para recomendação.
13.	Entretanto, não compartilho da opinião de que se deva concluir o monitoramento nesta etapa, como aventado pela SecexEducação.
14.	Penso que o equívoco, por parte do MEC/FNDE, na interpretação da determinação original impediu que as unidades jurisdicionadas realizassem uma efetiva avaliação das possibilidades de sua implementação. Assim, entendo que deva ser concedido prazo para que seja realizada essa avaliação no tocante à recomendação que ora se pretende expedir. Observo que, caso reste configurada a inviabilidade ou a falta de conveniência e/ou oportunidade de implementar as medidas correspondentes, as unidades jurisdicionadas deverão encaminhar a esta Corte justificativas circunstanciadas. 
	Feitas as considerações pertinentes ao caso, submeto a este Colegiado o Acórdão que ora apresento.
TCU, Sala das Sessões, em 2 de fevereiro de 2022.
AUGUSTO SHERMAN CAVALCANTI 
Relator